臺灣高等法院刑事判決　　　　　　　 100年度上易字第1207號
上　訴　人　臺灣基隆地方法院檢察署檢察官
被　　　告　張竹荺
上列上訴人因詐欺案件，不服臺灣基隆地方法院100年度易字第
83號，中華民國100年4月13日第一審判決（起訴案號：臺灣基隆
地方法院檢察署100年度偵字第225號），提起上訴，本院判決如
下：
    主  文
上訴駁回。
    理  由
一、本案經本院審理結果，認第一審判決對被告張竹筠為無罪之
    諭知，核無不當，應予維持，並引用第一審判決書記載之證
    據及理由（如附件）。
二、檢察官上訴意旨略以：(一)被告張竹荺與自稱「陳明忠經理」
    或羅代書等人以電話聯絡之目的，係企圖以假薪資證明向台
    新銀行辦理貸款，此行為本屬向銀行詐騙之行為，並非合法
    之貸款方式，則「陳明忠經理」或羅代書既主動向被告提議
    以旁門左道之方式向銀行詐騙貸款，衡情被告應不致相信「
    陳明忠經理」確係台新銀行經理或正派從事營業之人士。尤
    其，如「陳明忠經理」確係合法辦理貸款之人，衡情應會將
    其任職單位、職稱等基本資料詳實告知被告，以便被告與其
    聯絡。惟依被告於偵查中所供，「陳明忠經理」只稱其為經
    理（偵卷第44頁參照），此外並未將其任職單位、職稱告知
    被告，「陳明忠經理」之行為顯與常情不合，則以本件被告
    所具有之智識能力及工作經驗，如何可能未察覺自稱「陳明
    忠經理」或羅代書之人可疑？何況被告與「陳明忠經理」或
    羅代書等2人既不相識，又未曾謀面，則被告對該2人僅以電
    話稱可協助貸款，但卻要求須提供與個人財產攸關密切之存
    摺影本、提款卡、密碼等物，自應有所警覺、懷疑。故原審
    以被告係將提款卡等資料寄送至台新銀行之地址，而認被告
    應已「確信」確有自稱「陳明忠經理」之人，但揆諸前揭諸
    多疑點，被告是否有此「確信」，非無研求之餘地。(二)被告
    為製作假薪資證明以向銀行詐騙貸款，而同時將其所有之3
    家銀行存摺影本、提款卡、密碼等物全數交給素不相識之人
    ，縱使被告所辯為向銀行貸款而須提供薪資證明一節屬實，
    但依常情提供1家銀行存摺，即足以證明被告有正當之工作
    （換言之，以被告之立場而言，僅製作1家銀行之假薪資證
    明即足），何以須一次提供3家銀行之資料？是以，即使被
    告確信提出此要求之人係銀行人員，亦應對此不合理之要求
    存疑，何況如前述，提出此要求者，係來歷不明、素未謀面
    之人，如謂被告對此全未起疑，實違常情。(三)一般人向金融
    機構申辦貸款時，固需提供帳戶供金融機構徵信及辦理後續
    貸、還款等事宜，但本件被告卻將上開3家銀行之存摺影本
    、提款卡、密碼等物全數交給對方，若銀行同意核貸，並將
    貸款金額匯入被告上開銀行帳戶，則因被告已將提款卡、密
    碼交付對方，被告即冒有核貸金額被素不相識之對方提領一
    空之風險，則被告既已稱需錢孔急，如何可能未預見此等對
    其不利之後果，而冒然將前述帳戶之存摺影本、提款卡及密
    碼全數寄予「陳明忠經理」？(四)行為人對於構成犯罪之事實
    ，預見其發生而其發生並不違背其本意者，以故意論，刑法
    第13條第2項定有明文；又在金融機構開立帳戶、請領存摺
    及提款卡使用，係針對個人身分之社會信用而予以資金流通
    ，具有強烈之屬人性格，而金融帳戶作為個人理財之工具，
    申請開設並無任何特殊之限制，一般民眾均得以存入最低開
    戶金額之方式申請使用，且同一人得在不同之金融機構申請
    數個存款帳戶使用，乃眾所週知之事實；依一般人之社會經
    驗，若遇陌生人向不特定人蒐集金融帳戶，衡情應對該帳戶
    是否供合法使用一節有所懷疑，且近年詐騙集團犯案猖獗，
    利用帳戶掩飾、隱匿詐財贓款之事，迭有所聞，被告既為具
    有相當智識能力及工作經驗之成年人，並曾與銀行就貸款事
    宜有交涉之經驗，則其就上情當無不知之理。而依被告所供
    ，「陳明忠經理」雖自稱是經理，然其未曾說明任職單位及
    姓名，復提出被告應交付3家銀行存摺影本、提款卡及密碼
    等不合理之要求，被告竟應對方要求，而將前揭帳戶相關資
    料交付予身分不詳之人，堪認被告確有幫助收受帳戶之人，
    利用其提供之帳戶詐欺取財之不確定故意甚明等語，認原審
    判決被告無罪不當，應予撤銷改判。
三、按犯罪事實應依證據認定之，無證據不得認定其犯罪事實；
    不能證明被告犯罪者，應諭知無罪之判決，刑事訴訟法第15
    4條第2項、第301條第1項分別定有明文。認定犯罪事實所憑
    之證據，雖不以直接證據為限，間接證據亦包括在內，然無
    論直接證據或間接證據，其為訴訟上之證明，須於通常一般
    之人均不致有所懷疑，而得確信其為真實之程度者，始得據
    為有罪之認定，倘其證明尚未達此一程度，而有合理之懷疑
    存在時，無從為有罪之確信，自不得遽為有罪之判決；苟積
    極證據不足以為不利於被告事實之認定，自應為有利於被告
    之認定，更不必有何有利之證據（最高法院30年上字第816
    號、40年臺上字第86號、76年臺上字第4986號判例意旨參照
    ）。次按，刑事訴訟法第161條第1項規定「檢察官就被告犯
    罪事實，應負舉證責任，並指出證明之方法」，因此，檢察
    官對於起訴之犯罪事實，應負提出證據及說服之實質舉證責
    任。倘其所提出之證據，不足為被告有罪之積極證明，或其
    指出證明之方法，無從說服法院以形成被告有罪之心證，基
    於無罪推定之原則，自應為被告無罪判決之諭知（最高法院
    92年台上字第128號判例參照）。又同法第95條規定被告有
    緘默權，是被告基於不自證己罪原則，既無供述義務，亦不
    負自證清白之責任，不能因被告未能提出證據資料證明其無
    罪，而認定其為有罪，縱其否認犯罪事實所持辯解不能成立
    ，除有確實證據足以證明對被告犯罪已無合理之懷疑外，亦
    不得因此遽為有罪之認定。
四、經查，被告確於99年9月16日至統一超商股份有限公司行龍
    門市，寄送文件至「臺北縣板橋市（現改制為新北市板橋區
    ，下同）館前東路41號」予「陳明忠經理」，有被告所提統
    一速達股份有限公司（以下稱統一速達公司）「宅急便」收
    據1紙可憑（見偵查卷第50頁）。又該址為台新國際商業銀
    行股份有限公司（以下稱台新銀行）板南分行，至於該分行
    雖無「陳明忠」之員工，然前開寄送文件確由統一速達公司
    於99年9月17日上午11時53分左右，經統一速達公司人員送
    交「陳明忠」簽收，亦有台新銀行100年6月9日函及分行設
    址資料，與統一速達公司100年9月16日函暨檢附之宅急便收
    據配送聯在卷可憑。再公訴意旨所指被告「國泰世華銀行建
    國分行」000000000000號存摺嗣於99年10月12日在新北市○
    ○區○○路2段25號5樓李建霆居處經搜索查獲（業已撕毀）
    ，訊之該案被告李建霆、謝炘男、蔡益進並供承前往新北市
    板橋區等地之民宅或宅急便轉運站收取帳戶資料，供詐欺使
    用，彼等並因詐欺本案被告之帳戶資料，經臺灣臺北地方法
    院以100年度易字第354號判處罪刑在案（現於本院100年度
    上易字第14 81號案件審理中），佐以本案被告外，另有俞
    明毅亦經同一詐欺集團成員詐得帳戶資料，並以相同方式將
    其帳戶資料寄交同址之「陳明忠」（俞明毅被訴詐欺案件業
    經本院以100年度上易字第1681號判決無罪確定），均經本
    院調卷核對無誤，是與被告辯稱其為辦理貸款而依指交寄交
    帳戶資料等語相符。至於被告寄件後之實際具領狀況，則非
    被告經手範疇，並據另案被告李建霆等人供承詐欺在案，亦
    難認被告有何參與或幫助犯罪之認識。上訴意旨雖認被告理
    當查覺前開過程有異，而有所警覺、懷疑，不致確信彼等說
    詞而配合交付3家銀行之帳戶資料。惟核人之判斷能力，本
    屬高低有別，即使同一人對於不同事件之發生，亦可能受限
    於其生活經驗與主觀認知、理解及判斷當時之內外在情況（
    如判斷人是否急需做成決定，無暇深思廣納眾意；對方是否
    態度強勢，或處於主導、給予地位等）而有不同。況且刑法
    詐欺罪亦無過失犯之處罰規定。本案被告年約27歲，當時僅
    有幼稚園打工與房仲秘書之工作經驗，並積欠就學貸款與信
    用卡帳款亟需清償，縱於交付帳戶資料時，確有查證疏失，
    致遭詐欺使用。然其既依自稱「代書」者之指示，寄交帳戶
    資料至銀行所在地予所謂承辦經理收受，自難排除誤信詐騙
    集團說詞而為交付之可能，即不能認定被告有何詐欺或幫助
    詐欺之犯罪故意存在。至於被告是否另有上訴意旨所指「製
    作假薪資證明以向銀行詐騙貸款」之犯罪意圖，因與本案起
    訴之詐欺對象及手法均不相同，非屬同一社會事實，且被告
    縱為前開借貸申請而具有製作不實薪資證明之偽造文書認識
    ，亦與本案詐欺集團成員向被害人詐取財物之事實有異，尚
    不足以證明被告有本案詐欺犯罪之認識。
五、原判決已詳就卷內證據之調查結果，為綜合判斷取捨，認不
    足以證明被告確有公訴意旨所指犯行，所為論斷亦無違背經
    驗法則、論理法則，或有其他違背法令之情形。檢察官上訴
    仍執前詞，指摘原判決不當，為無理由，應予駁回。
六、移送併辦（臺灣板橋地方法院100年度偵字第22808號）意旨
    略以：被告雖預見將自己開設之金融帳戶（含存摺、提款卡
    、印章、密碼等物）提供他人使用，該他人極可能以該帳戶
    作為詐欺取財犯罪之工具，竟仍基於幫助他人詐欺取財之不
    確定故意，於民國99年9月16日，將其原所開立在國泰世華
    銀行建國分行、帳號000000000000號，以及開立在台新國際
    商業銀行、帳號為00000000000000002號帳戶存摺影本、提
    款卡、密碼等物，以宅急便之方式寄交予自稱「陳明忠經理
    」之人，該人取得上開帳戶資料後，隨即轉交所屬之詐欺集
    團使用。嗣該集團成員即意圖為自己不法之所有，於同年月
    19日下午3時許，致電郭靜宜佯稱網路購物分期付款設定有
    誤，需前往自動櫃員機操作更正，使告訴人陷於錯誤，於同
    日下午5時28分許、5時31分許與5時35分許，以無摺存款功
    能存入新臺幣（下同）2萬8千元、4萬7千元與2千元至上揭
    張竹荺開立在台新國際商業銀行帳戶內，嗣經郭靜宜操作完
    畢後發覺有異，始報警循線查獲，因認被告涉有刑法第30條
    第1項、第339條第1項之幫助詐欺罪，且與本件起訴事實，
    為同一案件，併予移送辦理等語。惟本案檢察官起訴部分，
    業經本院駁回上訴，維持第一審無罪之判決，已詳前述，檢
    察官移送併辦部分，即與本案不具裁判上之同一案件關係，
    本院依法無從審究，應退由檢察官另行辦理。
據上論斷，應依刑事訴訟法第368條、第373條，判決如主文。
本案經檢察官王金聰到庭執行職務。
中    華    民    國   100    年    10    月    27    日
                  刑事第二十三庭審判長法  官  童有德
                                      法  官  林孟宜
                                      法  官  劉方慈
以上正本證明與原本無異。
不得上訴。
                                      書記官  王泰元
中    華    民    國   100    年    10    月    27    日
附件：
臺灣基隆地方法院刑事判決               100年度易字第83號
公  訴  人  臺灣基隆地方法院檢察署檢察官
被      告  張竹荺
上列被告因詐欺案件，經檢察官提起公訴（100年度偵字第225號
），本院判決如下：
    主  文
張竹荺無罪。
    理  由
一、公訴之意旨：
    張竹荺乃具相當社會生活經驗之人，雖明知將自己開設之金
    融帳戶（含存摺、提款卡、印章、密碼等物）交付予其他不
    熟悉人任意使用，可能因此供人利用為犯罪所用，而坊間每
    每發生有人遭詐騙將款項匯入人頭帳戶後遭提領一空，致追
    索不能一事，並對所提供之帳戶可能因而幫助他人從事詐欺
    不法犯罪有預見，仍於不違背其本意情形下，基於幫助真實
    姓名年籍不詳之詐欺集團成員詐欺取財之未必故意，於民國
    （下同）99年9月16日，將其原所開立之「國泰世華銀行建
    國分行」000000000000號帳戶存摺影本、提款卡、密碼等物
    ，以宅急便之方式寄交予自稱「陳明忠經理」之人，該人取
    得上開帳戶資料後，隨即轉交所屬之詐欺集團使用。嗣該集
    團成員即意圖為自己不法之所有，先於(一)99年9月17日19時
    30分許、19日15時10分許，撥打電話予劉嘉詩，誆稱劉嘉詩
    先前購物時誤將付款方式勾選為分期付款，需依指示前往自
    動櫃員機操作取消云云，致劉嘉詩陷於錯誤，而於99年9 月
    19日15時41分，依指示操作自動櫃員機，因而轉帳新台幣（
    下同）21,977元至張竹荺上開帳戶。又於(二)99年9月19 日14
    時許，撥打電話予周鄀芃，佯以奇摩拍賣網站服務人員之名
    義，誆稱周鄀芃先前在網路購買雨衣時，誤將付款方式設定
    成分期付款，需依指示前往自動櫃員機操作取消云云，致周
    鄀芃陷於錯誤，而於同日15時36分、15時51分，依指示操作
    自動櫃員機，因而分別轉帳29,987元、19,989元至張竹荺上
    開帳戶。再於(三)99年9月19日撥打電話予蔡鳳英，誆稱蔡鳳
    英先前在MOMO購物時，因設定錯誤造成重複扣款，需依指示
    前往自動櫃員機操作解除云云，致蔡鳳英陷於錯誤，而於同
    日16時28分、16時33分、16時35分，依指示操作自動櫃員機
    ，因而分別轉帳6,479元、6,529元、3,990元至張竹荺上開
    帳戶，並均旋遭提領一空。嗣經劉嘉詩、周鄀芃、蔡鳳英報
    警後經警循線查獲。因認被告涉犯刑法第30條第1項、第339
    條第1項之幫助詐欺取財罪嫌云云。
二、證據能力之判斷：
    被告以外之人於審判外之言詞或書面陳述，除法律有規定者
    外，不得作為證據，刑事訴訟法第159條第1項定有明文，此
    乃傳聞證據之排除法則。又傳聞法則之重要理論依據，在於
    傳聞證據未經當事人之反對詰問予以核實，乃予排斥，惟若
    當事人已放棄對原供述人之反對詰問權，於法院審判時表明
    同意該等傳聞證據可作為證據，基於證據資料愈豐富，愈有
    助於真實發現之理念，並貫徹刑事訴訟法修法加重當事人進
    行主義之精神，確認當事人對於證據能力有處分權之制度，
    傳聞證據經當事人同意作為證據，法院認為適當者，亦得為
    證據。另當事人於調查證據時，對於傳聞證據表示「沒有意
    見」、「對於證據調查無意見」，而未於言詞辯論終結前聲
    明異議，應視為已有將該等傳聞證據採為證據之同意，此刑
    事訴訟法第159條之5定有明文。查本案所引之下列證據，尤
    其證人劉嘉詩、周鄀芃、蔡鳳英於警詢時之供述，均據被告
    張竹荺對證據能力表示「沒有意見」，「同意有證據能力」
    ，亦未於本案言詞辯論終結前聲明異議，則本院審酌該等證
    據並無違法取證或證明力顯然過低之情事，均得採為證據，
    核先敘明。
三、判例之論述：
    按犯罪事實應依證據認定之，無證據不得認定犯罪事實；不
    能證明被告犯罪者，應諭知無罪之判決。刑事訴訟法第154
    條第2項、第301條第1項分別定有明文。次按事實之認定，
    應憑證據，如未能發現相當證據，或證據不足以證明，『自
    不能以推測或擬制之方法，以為裁判之基礎』；又認定犯罪
    事實所憑之證據，雖不以直接證據為限，間接證據亦包括在
    內，然而無論直接或間接證據，其為訴訟上之證明，須於『
    通常一般之人不致有所懷疑，而得確信其為真實之程度者』
    ，始得據為有罪之認定；再認定不利於被告之事實，須依積
    極證據，苟積極證據不足為不利於被告事實之認定時，即應
    為有利於被告之認定，更不必有何有利之證據（最高法院40
    年臺上字第86號、76年臺上字第4986號、30年上字第816號
    判例意旨參照）。另按檢察官就被告犯罪事實，應負舉證責
    任，並指出證明之方法，刑事訴訟法第161條第1項定有明文
    。是以檢察官對於起訴之犯罪事實，應負提出證據及說服之
    實質舉證責任，倘其所提出之證據，不足為被告有罪之積極
    證明，或其指出證明之方法，無從說服法院以形成被告有罪
    之心證，基於無罪推定之原則，自應為被告無罪判決之諭知
    （最高法院92年臺上字第128號判例意旨參照）。
四、公訴人之舉證及證明方法：
（一）告訴人劉嘉詩之證述及郵政自動櫃員機交易明細表1張、
      證人周鄀芃之證述及郵政自動櫃員機交易明細表1張、證
      人蔡鳳英之證述及玉山銀行自動櫃員機交易明細表2張，
      證明告訴人劉嘉詩、被害人周鄀芃、告訴人蔡鳳英於上揭
      時間分別遭以上開方式詐騙而轉帳上揭款項至被告張竹荺
      上開帳戶。
（二）被告上開帳戶之客戶資料、對帳單該帳戶，證明被告有申
      請開設該帳戶，且於上揭時間確有上揭款項轉入，並均旋
      遭提領一空。
（三）宅急便收據二張，證明被告有以宅急便之方式將上開帳戶
      之存摺影本、提款卡、密碼等物寄交予自稱「陳明忠經理
      」之人。
（四）被告之供述，自承確實有於上揭時間將上開帳戶之存摺影
      本、提款卡、密碼等物寄交予自稱「陳明忠經理」之人。
五、本院之判斷：
（一）被告之抗辯：
      被告辯稱渠因有卡債急需用錢，曾向台新銀行查詢貸款未
      果，嗣後先有一個自稱羅代書的人打電話給我，向我表示
      台新銀行有貸款的方案，並表示他有認識台新銀行的襄理
      ，可以為我很快就辦好貸款，接著就有自稱「陳明忠經理
      」之人與我聯絡，他有說三天就會核貸下來。因為對方要
      存錢幫忙作薪資證明，他存的錢三天就會轉走，所以要我
      將三本存摺影本、提款卡給他，並將密碼寫在影本上，我
      因急著用錢，不疑有他，就依照指示將寫有密碼的國泰建
      國分行、台新銀行及星展銀行存摺影本、提款卡以宅急便
      寄給他。第一次退回，第二次又寄，我有查住址確實是台
      新銀行之住址，我不知道被拿去詐騙。他有說要去銀行對
      保，之後我有打電話給他，第一次有接，但再來就聯絡不
      上，我過完中秋就請公司經理帶我去報案。
（二）證據顯示之事實：
    1.由告訴人劉嘉詩之證述及郵政自動櫃員機交易明細表1張
      、證人周鄀芃之證述及郵政自動櫃員機交易明細表1張、
      證人蔡鳳英之證述及玉山銀行自動櫃員機交易明細表2張
      ，證明告訴人劉嘉詩、被害人周鄀芃、告訴人蔡鳳英確實
      有於於上揭時間分別遭詐騙（劉嘉詩：21,977元、周鄀芃
      ：29,987元、19,989元、蔡鳳英：6,479元、6,529元、
      3,990元）而轉帳上揭款項至被告張竹荺帳戶。
    2.由被告上開帳戶之客戶資料、對帳單該帳戶，證明被告確
      實有申請開設該帳戶，且於上揭時間確有上揭款項轉入，
      並均旋遭提領一空。
    3.被告提出之宅急便收據二張，證明被告有以宅急便之方式
      將上開帳戶之存摺影本、提款卡、密碼等物寄交予自稱「
      陳明忠經理」之人。
    4.第二張宅急便收據「收貨日：99年9月16日、預定配達日
      99年9月17日、收件人：『地址：台北縣板橋市○○○路
      41號陳明忠經理』、寄件人：張竹荺」，其中地址「台北
      縣板橋市○○○路41號」與附於本院卷，自搜尋網站下載
      台新國際商業銀行板南分行之住址「台北縣板橋市○○○
      路41號」相同。
（三）證據之評價：
    1.第二張宅急便收據（參見偵查卷第50頁）所送達之住址竟
      然係台新銀行板南分行（附於本院卷）之住址『完全相同
      』，則被告聲稱其求證後其因而相信確實為台新銀行「陳
      明忠經理」幫其貸款，與經驗法則相符。
    2.被告寄給自稱「陳明忠經理」之人之收據顯示「收貨日：
      99年9月16日、預定配達日99年9月17日、收件人：『地址
      ：台北縣板橋市○○○路41號陳明忠經理』、寄件人：張
      竹荺」，其中地址「台北縣板橋市○○○路41號」與附於
      本院卷，自搜尋網站下載台新國際商業銀行板南分行之住
      址「台北縣板橋市○○○路41號」相同。由此證據顯見詐
      騙集團之手法細膩，被告在此情況下應「確信」確有自稱
      「陳明忠經理」之人。
（四）證據調查之判斷：
    1.刑法上幫助之行為，須有幫助他人犯罪之意思，如無此種
      故意，基於其他原因，以助成他人犯罪之結果，尚難以幫
      助論；且刑法關於犯罪之故意，係採希望主義，不但直接
      故意，須犯人對於構成犯罪之事實具備明知及有意使其發
      生之兩個要件，即間接故意，亦須犯人對於構成犯罪之事
      實預見其發生，且其發生不違背犯人本意始成立（最高法
      院20年上字第1022號、22年上字第4229號判例參照）。復
      按刑法第13條第1項及第2項所規範之犯意，學理上稱前者
      為確定故意或直接故意，後者稱不確定故意或間接故意，
      二者之區隔為前者乃行為者明知並有意使其發生，故對於
      行為之客體及結果之發生，皆有確定之認識，並促使其發
      生；後者為行為者對於行為之客體或結果之發生，並無確
      定之認識，但若其發生，亦與其本意不相違背。又按刑法
      第30條之幫助犯，係以與正犯有共同之認識而幫助實施為
      要件，若於正犯之犯罪無共同之認識者，即不能謂有共犯
      之關係。故刑法上幫助之行為，須有幫助他人犯罪之意思
      ，如無此種故意，基於其他原因，以助成他人犯罪之結果
      ，尚難以幫助論。若幫助之人，誤信為正當行為，並無違
      法之認識，則其行為縱予正犯以助力，尚難遽令負幫助之
      罪責（最高法院18年上字第287號、20年上字第1022號、2
      0年上字第1828號判例意旨參照）。是以刑法並不承認過
      失幫助之存在，從犯之成立，須有幫助之故意，亦即必須
      認識正犯之犯罪行為而予幫助者，始足當之。
    2.本件台新銀行內部確實有問題，否則自稱「羅代書」及「
      陳明忠經理」之人焉能知道被告之電話，並與其聯絡，更
      何況提款卡係送至台新銀行板南分行，竟能由詐騙集團收
      受，並立即使用。而由此可評價被告張竹荺確信係台新銀
      行自稱「陳明忠經理」之人要幫其貸款。
    3.自稱「陳明忠經理」之人既然稱要幫其存入款項供作薪資
      證明，三天之後即要轉出，依此立場，自稱「陳明忠經理
      」之人要求被告提供提款卡及密碼以供轉出其所轉入之款
      項，在被告急於貸款之情景下，認自稱「陳明忠經理」之
      人之要求為正當，亦可理解。
    4.被告張竹荺查覺不對勁，立即報警，並將與自稱「陳明忠
      經理」之人對談之經過寫下來（參見偵查卷第47、48頁）
      ），亦見被告係事後才知道被騙。
    5.徵之上情，被告前此向台新銀行詢問貸款事由後，即有自
      稱「羅代書」及「陳明忠經理」之人，竟然「知道」被告
      之電話，並與其聯絡，嗣後郵寄提款卡之住址，又係「台
      新銀行板南分行」之住址，足見張竹荺確信有台新銀行「
      陳明忠經理」要幫忙貸款。
（五）法律之評價：
    1.公訴人認為被告有罪之理由為：「被告對素不相識，自稱
      為羅代書或陳明忠經理之人來電，稱可幫忙貸款，及依其
      等指示，將三家銀行之帳戶、提款卡、密碼等資料提供給
      對方，不僅未對是否有來電之人進行查證，也未對其等所
      稱可用薪資證明辦理貸款是否屬實查證，此外，被告雖辯
      稱，對方要求帳戶之目的是要做薪資證明，但一般人就同
      一工作，通常只在一家銀行開立帳戶，但被告卻依對方之
      指示，同時將三家銀行之帳戶資料寄給對方，已與常情有
      違，又依偵查卷第49、50頁資料，被告第一次是將其帳戶
      資料寄給桃園市的吳志明，但是被退回後，又改寄給板橋
      的陳明忠經理，其收件之地點及收件人均有改變，亦屬異
      常，據此，縱使被告所稱羅代書或陳明忠經理來電一事屬
      實，但從被告與對方交涉的過程中，在在都有可疑之處，
      故被告辯稱，完全沒有想到該等帳戶會遭到詐騙集團使用
      ，顯難採信。尤其被告已為二十七歲之人，且為大學畢業
      ，並擔任房仲秘書三年，在社會是已屬有相當歷練之人，
      但卻隨意將存摺、提款卡、密碼交付給不認識之人，已能
      認其犯罪有不確定之故意，尤其依被告所供對方要求帳戶
      之目的是要作假薪資證明以辦理貸款，這件事本身即非正
      當之行為，則被告應可預料對方並非從事正當業務之人，
      卻仍將帳戶資料寄交給對方，其有不確定之犯罪故意，已
      更明確」。
    2.自稱「陳明忠經理」之人要求帳戶之目的是要作假薪資，
      公訴人指稱一般人就同一工作，通常只在一家銀行開立帳
      戶，但被告卻依對方之指示，同時將三家銀行之帳戶資料
      寄給對方，已與常情有違等情。然依上開事證足以證明張
      竹荺確信有台新銀行「陳明忠經理」要幫忙貸款，如前所
      述，而被告前此向台新銀行詢問貸款事由後，自稱「羅代
      書」及「陳明忠經理」之人即電話與其聯絡，則被告未對
      是否有來電之人進行查證，也未對其等所稱可用薪資證明
      辦理貸款是否屬實查證，尚不悖於經驗法則，被告依其等
      指示，將三家銀行之帳戶、提款卡、密碼等資料提供給對
      方，亦可理解。
    3.被告雖已為二十七歲之人，且為大學畢業，並擔任房仲秘
      書三年，在社會是已屬有相當歷練之人。然而各人之智慮
      與警覺程度，常因年齡、所受教育、生活經驗、社會歷練
      等而千差萬別，前開以一般常人智識程度及社會生活經驗
      而足判別其中必有詐偽之推論，固係以一般社會常人之平
      均標準而為，然亦不能排除另有因年紀尚輕，或教育程度
      ，或生活及社會經驗俱仍不足故而不具此等智識及警覺程
      度之人，無法察覺其中詭異而擅予輕信之此等可能；況邇
      來因人頭帳戶取得困難，詐欺集團成員為取得人頭帳戶使
      用，或以高價價購，或以詐欺方式取得，方式所在多有，
      若一般人會因詐欺集團成員言詞而陷於錯誤進而交付鉅額
      財物，何以金融帳戶之持有人不致因相同原因進而陷於錯
      誤並交付帳戶相關資料。是就此而言，自不能以吾等一般
      常人智識經驗為基準，遽而推論彼等必具相同智識水平及
      警覺程度而對「構成犯罪之事實必有預見」，況本件詐騙
      被告帳戶之手段細膩至自稱「羅代書」及「陳明忠經理」
      之人所提供台新銀行之資訊確有其事，達到一般常人不致
      懷疑之地步。
    4.被告雖為大學畢業，且曾任房仲秘書及代課教書，但並無
      任何犯罪前科，顯然並非刁鑽之徒。何況自稱「羅代書」
      及「陳明忠經理」之人竟能自台新銀行取得被告曾與銀行
      聯絡之資訊，且提款卡又郵寄至台新銀行，在急著取得貸
      款之情況下，任何人均可能陷於錯誤，誤認自稱「陳明忠
      經理」之人確係台新銀行之經理。加以自稱「陳明忠經理
      」之人聲稱要幫忙存錢，因而在本身存摺餘額不多之情況
      下，郵寄提款卡及密碼讓自稱「羅代書」及「陳明忠經理
      」之人可以取回幫忙存入之款項，乃合情合理之事。因而
      謂被告已二十七歲，且為大學畢業，有工作經驗等，其將
      存摺、提款卡、密碼交付給不認識之人，已能認其犯罪有
      不確定之故意等語，顯屬推測或擬制。換言之，尚不能謂
      被告將存摺、提款卡、密碼交付給不認識之人，即謂之有
      犯罪之不確定故意。
六、評價之結果：
    綜上所述，本院自上開事證尚無法確信其係出於直接故意或
    間接（不確定）故意為之，而仍有相當合理懷疑之存在，依
    「罪證有疑，利於被告」原則，不能僅以推測或擬制之方法
    ，為被告有罪之認定。此外，復查無其他積極證據足以證明
    被告確有公訴人所指幫助詐欺之犯行，既不能證明被告犯罪
    ，揆諸上開判例之論述，自應為被告無罪之判決。
七、法治教育之論述：
（一）就偵查作為而言，真正詐欺者不易查獲，而提供帳戶者不
      但追查容易，且以提供者有不確定故意而為有罪之論述，
      幾乎已經形成例稿式之判決，加以量刑不重，判決有罪後
      通常折服而不上訴，因而實務上往往將提供帳戶者逕依幫
      助詐欺論斷，而未細究行為人是否亦為受害人。然若係有
      償提供帳戶或明確顯示提供帳戶若遭人持之犯罪亦不違背
      本意者，因其等助長詐欺惡質風氣，刑之量定從重，當無
      可厚非。然若將提供帳戶者一概以幫助詐欺論處，迅速結
      案，對於受騙交付帳戶者不但有失公平，且無形中會中斷
      對於真正詐欺集團之追查，無法盡力阻絕詐騙之猖獗。
（二）另按我國為杜絕利用人頭帳戶詐欺取財或恐嚇取財犯罪之
      層出不窮，向來對於提供人頭帳戶之處罰，率多係以間接
      之情況證據推論提供人頭帳戶者具有不確定之幫助故意，
      而追究其罪責，並非以直接之積極證據以證明其幫助詐欺
      取財或幫助恐嚇取財犯行；惟因目前治安機關積極查緝利
      用人頭帳戶詐欺取財或恐嚇取財方興未艾，不法集團價購
      取得人頭帳戶不易，而改以詐騙手法取得人頭帳戶，並趁
      被害人未及警覺發現前，以之充為臨時人頭帳戶而供詐欺
      取財或恐嚇取財短暫使用者，亦時有所聞而不乏其例。因
      而以人頭帳戶之幫助詐欺取財罪或幫助恐嚇取財罪是否成
      立，既因有上開受詐騙而交付帳戶資料之可能，基於無罪
      推定，有疑唯利原則，則就提供帳戶者是否確係基於直接
      故意或間接故意而為幫助詐欺取財或幫助恐嚇取財，自應
      從嚴審慎認定，倘提供帳戶者有可能是遭詐騙所致，則縱
      處以輕刑，亦有違司法之公義，並徒令為惡之詐欺集團免
      於司法之追訴，助長其氣焰。若謂提供帳戶者已讓第三者
      再一次受害，因而不應輕易放過。然依法論法，詐欺犯罪
      既然對於過失犯未科以刑責，自不能對於一時大意疏失之
      過失犯仍以過亦犯懲處。況本件雖無法證明被告有幫助詐
      欺之直接或間接（不確定）故意，而不能論斷被告之刑責
      。然若因被告之過失將帳戶被詐欺集團利用，致被害人劉
      嘉詩、周鄀梵、蔡鳳英之權利受到侵害時，被告仍有民事
      責任，當不致使過失幫助詐欺而促成另一次詐騙行為者，
      完全豁免責任。
（三）本件詐騙集團何以可以取得台新銀行之資訊（知道被告急
      著要辦貸款）？何以提款卡之送達住所為台新銀行板南分
      行（讓被告不疑有他寄送，讓詐騙集團可以順利取得提款
      卡行騙），而詐騙集團竟然可以取得提款卡（宅急便究竟
      交付何人）？當為偵查機關應循線追查之作為，也期盼能
      以最大之偵查作為揪出詐騙集團。
據上論斷，應依刑事訴訟法第301條第1項，判決如主文。
本案經檢察官周懷廉到庭執行職務。
中    華    民    國   100    年    4     月    13    日
                  刑事第一庭審判長法    官  蔡崇義
                                  法    官  王福康
                                  法    官  齊潔
以上正本證明與原本無異。
如不服本判決應於收受送達後10日內向本院提出上訴書狀，並應
敘述具體理由；其未敘述上訴理由者，應於上訴期間屆滿後20日
內向本院補提理由書（均須按他造當事人之人數附繕本）「切勿
逕送上級法院」。
中    華    民    國   100    年    4     月    13    日
                                  書 記 官  黃士元